ACORDAO-COMPLETO-2544351

ACÓRDÃO 4809/2022 ATA 29/2022 - PRIMEIRA CÂMARA

VISTOS, relatados e discutidos estes autos de representação formulada pela empresa TER - Sistemas Eletrônicos Ltda., acerca de possíveis irregularidades ocorridas no Pregão Eletrônico PE.CSAQ.G.00162.2021, promovido por Furnas Centrais Elétricas S.A. para a contratação de empresa especializada em serviços de gerenciamento de frota com monitoramento e telemetria de veículos,
ACORDAM os Ministros do Tribunal de Contas da União, reunidos em sessão da 1ª Câmara, em:
9.1. conhecer da presente representação, satisfeitos os requisitos de admissibilidade previstos no art. 87, § 2º, da Lei 13.303/2016 c/c o art. 237, inciso VII, do Regimento Interno deste Tribunal e art. 103, § 1º, da Resolução - TCU 259/2014, para, no mérito, considerá-la parcialmente procedente;
9.2. dar ciência desta deliberação à representante e à Furnas Centrais Elétricas S.A., para conhecimento; 
9.3. arquivar os presentes autos, nos termos art. 169, inciso V, do Regimento Interno deste Tribunal.

Representação formulada pela empresa TER  Sistemas Eletrônicos Ltda., acerca de possíveis irregularidades ocorridas em Pregão Eletrônico, promovido por Furnas Centrais Elétricas S.A. para a contratação de empresa especializada em serviços de gerenciamento de frota com monitoramento e telemetria de veículos

Primeira Câmara

Furnas Centrais Elétricas S.A.

3. Representante: TER - Sistemas Eletrônicos Ltda.

13.1. Ministros presentes: Walton Alencar Rodrigues (Presidente) e Benjamin Zymler.
13.2. Ministro-Substituto convocado: Marcos Bemquerer Costa.
13.3. Ministros-Substitutos presentes: Augusto Sherman Cavalcanti (Relator) e Weder de Oliveira.

AUGUSTO SHERMAN

Adoto como relatório a instrução lançada aos autos pela Secretaria de Controle Externo de Aquisições Logísticas - Selog, que contou com a anuência do dirigente da unidade técnica (peças 47-48) :
"INTRODUÇÃO
1.	Trata-se de representação a respeito de possíveis irregularidades ocorridas no Pregão 162/2021 sob a responsabilidade de Furnas Centrais Elétricas S.A., com valor estimado de R$ 2.347.017,33. 
2.	O objeto do pregão é a contratação de empresa especializada em serviços de gerenciamento de frota com monitoramento e telemetria de veículos leves, médios e pesados de Furnas, incluindo o fornecimento de equipamentos para rastreamento/telemetria, a prestação de serviços de instalação dos equipamentos, manutenção, retirada e troca dos equipamentos, disponibilização on-line de sistema do posicionamento por satélite (GPS) , o envio de dados via comunicação sem fio e a prestação de assistência técnica, além de suporte local para análise e gestão dos dados, conforme condições, quantidades e exigências estabelecidas no edital e respectivos anexos (peça 9, p 3) .
3.	O edital do pregão (peça 3) foi aprovado e publicado em 28/12/2021, com sua sessão pública ocorrida em 18/1/2022. O valor anual estimado foi de R$ 2.347.017,33 (peça 6, p. 91) . A empresa Vision Net Ltda. foi declarada vencedora do certame com proposta no valor total anual de R$ 1.527.084,00. O contrato 8000012251 foi assinado em 01/06/22 (peça 42) . 
HISTÓRICO
4.	O representante alegou, em suma, a ocorrência das seguintes irregularidades:
	a) o equipamento aprovado é inferior às características técnicas mínimas previstas em edital em relação às especificações referentes à memória, cobertura 4G e obtenção de dados de telemetria, como hodômetro;
	b) não foi apresentada pela licitante declarada vencedora o Certificado de Homologação expedido pela Agência Nacional de Telecomunicações (Anatel) ;
	c) não foi permitido ao representante acompanhar o teste de homologação;
	d) o quantitativo de veículos descrito no termo de referência é de mil, no entanto, possuem 625;
	e) entende-se que essas questões trarão prejuízo à Furnas, considerando que o valor ofertado é proporcional às características técnicas constantes do edital, por isso, recomenda-se o cancelamento do pregão eletrônico.
5.	Conforme instrução inicial dos presentes autos, (peça 10) , 	verificou-se, a princípio, que houve aparente economia e competividade no certame. Além disso, foi ressaltado que somente a representante interpôs recurso administrativo, julgado improcedente, com argumentos semelhantes aos utilizados na representação.
6.	Todavia, haja vista não terem sido identificados critérios e registro suficientes ao esclarecimento do suscitado quanto à realização da prova de conceito, entendeu-se necessário que Furnas apresentasse elementos que demonstrassem, de forma completa, as avaliações efetivamente adotadas na prova de conceito constantes do parecer elaborado em atendimento ao item 1.13 do Anexo A do edital do Pregão Eletrônico162/2011, bem como informações quanto à definição do respectivo acompanhamento por interessados.
7.	Entendeu-se ainda que, apesar de estar configurado o pressuposto do perigo da demora e ser possível concluir quanto à existência do perigo da demora reverso, não havia elementos suficientes nos autos para a conclusão acerca da plausibilidade jurídica dos argumentos trazidos na representação no que diz respeito aos critérios para publicidade da realização da prova de conceito e efetiva comprovação da seleção da melhor proposta pela administração. Assim, foi proposto o seguinte:
23.1.	conhecer da representação, satisfeitos os requisitos de admissibilidade constantes no art. 87, § 2º, da Lei 13.303/2016, c/c o art. 237, inciso VII e parágrafo único, do Regimento Interno/TCU, e no art. 103, § 1º, da Resolução - TCU 259/2014; 
23.2.	realizar a oitiva de Furnas Centrais Elétricas S.A., com amparo no art. 250, V, do Regimento Interno/TCU, para que, no prazo de quinze dias, se pronuncie quanto aos seguintes pontos relativos ao Pregão Eletrônico 162/2021:
a) aparente ausência de previsão, no instrumento convocatório, de critérios objetivos para acompanhamento, por eventuais empresas participantes interessadas, da prova de conceito prevista por meio do item 1.1 do Anexo A do edital, consoante os limites regulares cabíveis ao procedimento, bem como da publicidade adequada da avaliação procedida (Acórdão 1984/2008-TCU-Plenário, dentre outros) ;
b) eventuais medidas adotadas visando possibilitar às eventuais participantes interessadas o acompanhamento in loco e/ou acesso ao teor das principais etapas da prova de conceito procedida;
c) outras informações que forem julgadas necessárias para esclarecimento dos pontos suscitados;
23.3.	diligenciar à Furnas Centrais Elétricas S. A., com fundamento nos artigos 157 e 187 do Regimento Interno deste Tribunal, para que, no prazo de quinze dias, encaminhe cópia dos seguintes documentos e/ou esclarecimentos:
a) parecer elaborado em atendimento ao item 1.13 do Anexo A do edital da licitação em referência;
b) confirmação da situação atual do certame, informando se o decorrente contrato foi celebrado;
c) em não havendo contrato celebrado decorrente da licitação em referência, informação sobre a existência de contrato para a prestação do serviço licitado, e, em caso positivo, informação sobre sua vigência;
d) indicação, de forma objetiva, sobre os impactos advindos a essa administração em caso de eventual suspensão do procedimento de licitação em referência;
e) demais informações que julgar necessárias;
f) designação formal de interlocutor que conheça da matéria para dirimir eventuais dúvidas, informando nome, função/cargo, e-mail e telefone de contato; e
23.4.	encaminhar cópia da presente instrução à Furnas Centrais Elétricas S. A, de maneira a embasar as respostas à oitiva.
8.	Em conformidade com o despacho do relator, Ministro-Substituto Augusto Sherman Cavalcanti (peça 12) , foram promovidas a oitiva e diligência quanto às alegações do representante e demais questões levantadas, passando-se a analisar as respostas apresentadas, tópico a tópico, conforme transcrição/contextualização a seguir.
EXAME TÉCNICO
I.1. 	Exame das oitivas realizadas:
9.	Foi encaminhado em 5/6/2022 ofícios de oitiva e diligência à Unidade Jurisdicionada (peças 13 e 14) acerca dos indícios de irregularidades apontados nesta representação e para a obtenção de informações adicionais àquelas já existentes nestes autos. Em resposta, a Unidade Jurisdicionada apresentou os documentos acostados às peças 23, 24, 25, 26, 27, 28, 29, 30, 31, 32, 33, 34, 35, 36, 37, 38, 39, 40, 41, 42, 43, 44 e 45. Segue a análise dos pontos questionados.
Item 23.2 da instrução de peça 10:  realizar a oitiva de Furnas Centrais Elétricas S.A., com amparo no art. 250, V, do Regimento Interno/TCU, para que, no prazo de quinze dias, se pronuncie quanto aos seguintes pontos relativos ao Pregão Eletrônico 162/2021:
	a) aparente ausência de previsão, no instrumento convocatório, de critérios objetivos para acompanhamento, por eventuais empresas participantes interessadas, da prova de conceito prevista por meio do item 1.1 do Anexo A do edital, consoante os limites regulares cabíveis ao procedimento, bem como da publicidade adequada da avaliação procedida (Acórdão 1984/2008-TCU-Plenário, dentre outros) ;
	b) eventuais medidas adotadas visando possibilitar às eventuais participantes interessadas o acompanhamento in loco e/ou acesso ao teor das principais etapas da prova de conceito procedida;
	c) outras informações que forem julgadas necessárias para esclarecimento dos pontos suscitados
Fundamento legal ou jurisprudencial:  Acórdão 1984/2008-TCU-Plenário (relator: min. Aroldo Cedraz) 
Manifestação da Unidade Jurisdicionada sobre o indício de irregularidade (peças 23 e 24) :
10.	No que se refere à aparente ausência de previsão, no instrumento convocatório, de critérios objetivos para acompanhamento, por eventuais empresas participantes interessadas, da prova de conceito prevista por meio do item 1.1 do Anexo A do edital, Furnas apresenta a seguinte manifestação:
	a) a prova de conceito está prevista no Anexo A do Termo de Referência, Anexo I do Edital, disponibilizado, respeitando-se o prazo legal de publicação, quando todas as interessadas tiveram a oportunidade de solicitar questionamentos e dirimir quaisquer dúvidas no modelo adotado por esta Administração. 
	b) nenhuma das interessadas realizou apontamentos no que concerne a essa questão;
	c) ressalta-se que todas as etapas do curso licitatório são públicas e de fácil acompanhamento pelas empresas participantes;
	d) embora não tenha sido efetivamente estabelecido critérios objetivos para acompanhamento por eventuais empresas participantes interessadas da prova de conceito, prevista por meio do item 1.1 do Anexo A do edital, não recebemos nenhum questionamento na fase de impugnações e esclarecimentos, 
	e) mesmo assim, além daquele momento, é disponibilizado um canal de e-mail aos interessados para solicitar qualquer informação para acompanhamento de toda fase licitatória e análises realizadas. 
	f) não vislumbramos prejuízos quanto ao procedimento, visto que a própria recorrente solicitou sua participação e acompanhamento da prova de conceito, corroborada pelos seus representantes Tatiane Passos e Matheus Moura que assistiram à instalação do dispositivo e conheceram os procedimentos da arrematante Vision Net;
	g) a recorrente solicitou sua participação para acompanhamento da prova de conceito que foi confirmada por e-mail (peça 43) , dando a oportunidade, assim, de verificar todo o procedimento realizado, de modo a tornar público o resultado obtido. Inclusive, a própria recorrente nos agradece pela oportunidade, conforme elucidado por e-mail (peça 44) .
11.	Com relação a eventuais medidas adotadas visando possibilitar às eventuais participantes interessadas o acompanhamento in loco e/ou acesso ao teor das principais etapas da prova de conceito procedida, a empresa estatal informa o seguinte:
	a) não foi vislumbrado nenhuma medida além das que foram realizadas pois não houve, no momento oportuno, nenhum questionamento ao edital que pudesse motivar sua impugnação ou, até mesmo, suplementos necessários; 
	b) por conta dos acontecimentos ora relatados, esta Administração analisará, dentro desse contexto, a possibilidade de melhoria nos futuros editais quando se tratar de objeto análogo que requer a mesma necessidade no curso da habilitação das empresas participantes.
12.	Foi informado ainda que a empresa TER - Sistemas Eletrônicos Ltda era contratada de Furnas até fevereiro de 2022. Diante desse fato, a área técnica requisitante pressupõe que a origem do descontentamento do representante com o resultado do pregão advém do fato que esta sugeriu, por e-mail enviado em 28/6/2021 (peça 45) , anteriormente à publicação do edital, que se incluísse o requisito de comunicação celular 4G no termo de referência. Porém, tal sugestão não foi aceita, porque a área técnica entendeu que, em muitas regiões pelas quais os veículos de Furnas se deslocam, não havia predominância de tecnologia de comunicação celular 4G, além de que isto poderia restringir a participação de outras empresas interessadas. Nesse sentido, os responsáveis sustentam que a empresa tenta desqualificar o processo, apesar de ter recebido todos os esclarecimentos e documentos de certificação Anatel que a arrematante apresentou na diligência motivada pelo recurso administrativo por ela interposto.
Item 23.3 da instrução de peça 10: diligenciar à Furnas Centrais Elétricas S. A., com fundamento nos artigos 157 e 187 do Regimento Interno deste Tribunal, para que, no prazo de quinze dias, encaminhe cópia dos seguintes documentos e/ou esclarecimentos:
	a) parecer elaborado em atendimento ao item 1.13 do Anexo A do edital da licitação em referência;
	b) confirmação da situação atual do certame, informando se o decorrente contrato foi celebrado;
	c) em não havendo contrato celebrado decorrente da licitação em referência, informação sobre a existência de contrato para a prestação do serviço licitado, e, em caso positivo, informação sobre sua vigência;
	d) indicação, de forma objetiva, sobre os impactos advindos a essa administração em caso de eventual suspensão do procedimento de licitação em referência;
	e) demais informações que julgar necessárias;
	f) designação formal de interlocutor que conheça da matéria para dirimir eventuais dúvidas, informando nome, função/cargo, e-mail e telefone de contato
Manifestação da Unidade Jurisdicionada sobre a diligência realizada:
	a) devido ao risco de roubos e furtos de veículos, a falta de monitoramento deixa a frota de Furnas vulnerável à ação de criminosos considerando-se que a empresa não possui apólice de seguro de veículo com cobertura total. 
	b) desde o fim do contrato com a recorrente, já se registram dois episódios de roubo, sendo os veículos placas LSU-7531 (VAN) e LSI-5474 (Picape) ; 
	c) o cancelamento do processo licitatório aumentará as chances de novos episódios de roubo sem a possível recuperação dos veículos pela falta de rastreamento; 
	d) além da questão acima, o objeto ora contratado permite uma avaliação pormenorizada do uso dos veículos pelos seus condutores, de modo a serem estabelecidas medidas de prevenção de acidentes e de qualquer outro aspecto que possa comprometer a segurança dos empregados.
Análise:
13.		No que se refere às características técnicas mínimas previstas no edital em relação às especificações referentes à memória, cobertura 4G e obtenção de dados de telemetria, como hodômetro, verifica-se que, após a etapa de sessão de lances, a documentação da empresa Vision Net Ltda. foi encaminhada para análise, sendo inicialmente aprovadas pela equipe de apoio do pregoeiro.
14.	Foi apresentado o Relatório de Prova de Conceito, de 12/4/2022, em que consta que a arrematante foi aprovada e estava habilitada para executar o objeto da licitação nos termos do edital (peça 27) .
15.	A empresa TER - Sistemas Eletrônicos Ltda. interpôs recurso administrativo, alegando, em suma, que a empresa Vision Net Ltda. não enviou documento que comprova as características exigidas do produto, principalmente sem atender o item 1.2.21 do Edital, devendo atender às normas e regulamentos da Anatel, sendo obrigatória a apresentação do Certificado de Homologação (peça 31) . Por sua vez, a empresa Vision Net Ltda. apresentou suas contrarrazões (peça 32) .
16.	Em resposta à consulta para análise e parecer de minuta sugestiva de resposta ao recurso administrativo interposto pela empresa TER Serviços Eletrônicos Ltda., no âmbito do Pregão Eletrônico PE.CSAQ.A.00162.2021, o setor jurídico observou que o certificado de homologação da Anatel não constava como exigência editalícia, registrando que a exigência de documentos para habilitação técnica não descritos na Lei 13.303/2016 fere o princípio da legalidade (peça 35) . 
17.	Dessa forma, foi negado provimento ao recurso administrativo interposto pela empresa TER Serviços Eletrônicos Ltda., mantendo-se a decisão do agente de licitação que declarou vencedora do certame a sociedade empresarial Vision Net Ltda. (peça 36) .
18.	Entretanto,  após a realização da prova de conceito e da aprovação da empresa Vision Net Ltda., a empresa TER Serviços Eletrônicos Ltda. interpôs, em 14/4/2022, novo recurso, solicitando que  fosse reavaliada a decisão de aprovação da empresa Vision Net Ltda. na prova de conceito realizada, apontando itens não atendidos por essa empresa e exigidos no edital, bem como alegando que não foi lhe permitido acompanhar os testes do sistema.
19.	As questões técnicas apontadas no recurso foram encaminhadas para área técnica de Furnas, que concluiu pelo não acolhimento das impugnações ofertadas pela empresa recorrente. A análise também foi submetida ao setor jurídico (peça 40) . 
20.	Assim, foi considerado improcedente o segundo recurso administrativo (peça 41) . O certame foi homologado e o contrato 8000012251 foi assinado em 1º/06/22 (peça 42) . 
21.	O representante alega que não lhe foi permitido acompanhar o teste de homologação. É entendimento do TCU que deve ser viabilizado para todos os licitantes tal possibilidade de acompanhamento, conforme, dentre outros, enunciado do Acórdão 1984/2008-TCU-Plenário (relator: min. Aroldo Cedraz) , segundo o qual: 'Em licitações que requeiram prova de conceito ou apresentação de amostras, deve ser viabilizado o acompanhamento de suas etapas para todos os licitantes interessados, em consonância com o princípio da publicidade'.
22.	No entanto, Furnas demonstra que a própria recorrente solicitou sua participação e acompanhamento da prova de conceito, corroborada pelos seus representantes, que assistiram à instalação do dispositivo e conheceram os procedimentos da arrematante Vision Net. Informa que o representante solicitou sua participação para acompanhamento da prova de conceito, que foi confirmada por e-mail (peça 43) , dando-lhe a oportunidade, assim, de verificar todo o procedimento realizado, de modo a tornar público o resultado obtido. 
23.	Dessa forma, verifica-se que foi viabilizado o acompanhamento das etapas da prova de conceito para todos os licitantes interessados, em consonância com o princípio da publicidade.
24.	Além disso, entende-se que ficaram demonstradas, no Relatório da Prova de Conceito (peça 27) as avaliações efetivamente adotadas, em atendimento ao item 1.13 do Anexo A do edital do Pregão Eletrônico 162/2011.
25.	Em que pese não haver menção, no instrumento convocatório, de critérios objetivos para acompanhamento, por eventuais empresas participantes interessadas, da prova de conceito prevista por meio do item 1.1 do Anexo A do edital, entende-se que foi viabilizado o acompanhamento de suas etapas para todos os licitantes interessados, em consonância com o princípio da publicidade. 
26.		No que se refere à alegação de divergência entre o número de veículos informados no edital e o quantitativo de veículos que efetivamente Furnas possui, entendeu-se, na instrução de peça 10 dos presentes autos, que não havia elementos que justificassem a atuação do TCU em relação ao ponto suscitado. A distribuição dos veículos nas unidades de Furnas é descrita no Anexo B do edital e totaliza 1004 veículos. Segundo o representante alegou que Furnas possuía 625 veículos. Entretanto, conforme análise realizada na instrução de peça 10 dos presentes autos, entendeu-se que não havia indícios consistentes de que a previsão constante do edital apresentasse irregularidade. Cabe ainda destacar a seguinte observação constante do mencionado anexo (peça 9, p. 41) :
 (...) 
Obs.: O quantitativo informado na tabela abaixo representa uma fotografia da frota no dia da elaboração deste documento, podendo variar para mais ou para menos a depender de novas aquisições/alienações, contratações/encerramento da vigência de contratos.
 (...) 
27.	Por fim, conforme ressaltado na instrução inicial dos presentes autos, seis empresas participaram do certame, consoante ata da sessão pública do certame, de 24/2/2022 (peça 9, p. 86-90) . Não houve desclassificação de licitante. O valor total estimado é de R$ 2.347.017,33 (peça 9, p. 91) . A licitante vencedora, Vision Net, apresentou o menor preço total, no valor de R$ R$ 1.530.000,00, negociado a R$ 1.527.084,00 (peça 9, p. 91) , equivalente a 60%, aproximadamente, do total estimado. Dessa forma, observa-se a obtenção de economicidade na competição em relação ao valor de referência publicado, bem como indicação de ocorrência de razoável competitividade no procedimento licitatório. 
28.	No entanto, cabe ser dada ciência da ausência critérios objetivos para acompanhamento, por eventuais empresas participantes interessadas, da prova de conceito prevista por meio do item 1.1 do Anexo A do edital, de forma a dar pleno cumprimento aos princípios do art. 31 da Lei 13.303/2016, em particular o princípio da publicidade e em conformidade com a jurisprudência deste Tribunal, a exemplo do enunciado do Acórdão 1984/2008-TCU-Plenário (relator: min. Aroldo Cedraz) .
29.		Diante do exposto, os elementos constantes dos autos permitem, desde já, a avaliação quanto ao mérito da presente representação como parcialmente procedente.
CONCLUSÃO
30.	Diante do exposto, propõe-se o conhecimento da representação, satisfeitos os requisitos de admissibilidade constantes no art. 87, § 2º, da Lei 13.303/2016, c/c os arts. 235 e 237, VII, do Regimento Interno/TCU, e no art. 103, § 1º, da Resolução - TCU 259/2014.
31.	Quanto aos indícios de irregularidades, os elementos constantes dos autos permitem concluir, desde já, a avaliação quanto ao mérito da presente representação como parcialmente procedente, cabendo ser dada ciência da ocorrência descrita no item 28 desta instrução.
32.	Por fim, diante dos encaminhamentos propostos, entende-se que não haverá impacto relevante na unidade jurisdicionada e/ou na sociedade.
INFORMAÇÕES ADICIONAIS
33.	Não houve pedido de ingresso aos autos. 
34.	Não houve pedido de vista e/ou cópia.
35.	Não houve pedido de sustentação oral. 
36.	Não há processos conexos e apensos.
PROPOSTA DE ENCAMINHAMENTO
37.	Em virtude do exposto, propõe-se:
37.1.	conhecer da representação, satisfeitos os requisitos de admissibilidade constantes no art. 87, § 2º, da Lei 13.303/2016, c/c os arts. 235 e 237, VII, do Regimento Interno deste Tribunal, e no art. 103, § 1º, da Resolução - TCU 259/2014;
37.2.	no mérito, considerar a presente representação parcialmente procedente;
37.3.	dar ciência à Furnas Centrais Elétricas S.A, com fundamento no art. 9º, inciso I, da Resolução - TCU 315/2020, para que sejam adotadas medidas internas com vistas à prevenção de outras ocorrências semelhantes, sobre a ausência de critérios objetivos para acompanhamento, por eventuais empresas participantes interessadas, da prova de conceito, observada no edital do Pregão 162/2022, de forma a dar pleno cumprimento aos princípios do art. 31 da Lei 13.303/2016, em particular ao princípio da publicidade, e em conformidade com a jurisprudência deste Tribunal, a exemplo do enunciado do Acórdão 1984/2008-TCU-Plenário (relator: min. Aroldo Cedraz) ;
37.4.		informar à Furnas Centrais Elétricas S.A. e ao representante do acórdão que vier a ser proferido, destacando que o relatório e o voto que fundamentam a deliberação ora encaminhada podem ser acessados por meio do endereço eletrônico www.tcu.gov.br/acordaos;
37.5.		arquivar os presentes autos, nos termos art. 169, V, do Regimento Interno deste Tribunal."
	
	É o Relatório.

André Moreira de Araujo (OAB/RJ 156.599) e outros, representando Furnas Centrais Elétricas S.A.

Não atuou.

REPRESENTAÇÃO. POSSÍVEIS IRREGULARIDADES EM PREGÃO ELETRÔNICO CONDUZIDO POR FURNAS. CONTRATAÇÃO DE EMPRESA ESPECIALIZADA EM SERVIÇOS DE GERENCIAMENTO DE FROTA COM MONITORAMENTO E TELEMETRIA DE VEÍCULOS. DILIGÊNCIA. OITIVA. CONHECIMENTO. FALHA SEM REFLEXO NO RESULTADO DO CERTAME. PROCEDÊNCIA PARCIAL. CIÊNCIA.

REPRESENTAÇÃO (REPR)

Secretaria de Controle Externo de Aquisições Logísticas (Selog).

Tratam os autos de representação formulada pela empresa TER - Sistemas Eletrônicos Ltda., acerca de possíveis irregularidades ocorridas no Pregão Eletrônico PE.CSAQ.G.00162.2021, promovido por Furnas Centrais Elétricas S. A. para a contratação de empresa especializada em serviços de gerenciamento de frota com monitoramento e telemetria de veículos leves, médios e pesados, com valor anual estimado de R$ 2.347.017,33.
A representante afirma que o equipamento aprovado é inferior às características técnicas mínimas previstas em edital; não foi apresentada pela licitante declarada vencedora o Certificado de Homologação expedido pela Agência Nacional de Telecomunicações (Anatel) ; não foi permitido acompanhar o teste de homologação; e o quantitativo de veículos descrito no termo de referência é de 100, no entanto, possuem 625.   
A unidade técnica, na instrução inicial, considerou que a representante apresenta alegações genéricas quanto às especificações supostamente não atendidas pela proposta da empresa vencedora, sem trazer evidências. O entendimento foi de que apenas o possível impedimento de participar do "teste de homologação" demandava esclarecimento de Furnas, considerando não haver previsão de acompanhamento da prova de conceito por parte de eventuais interessados. 
Nesse sentido, manifestei-me de acordo com a proposta inicial da Selog de realizar oitiva de Furnas para pronunciamento acerca da ausência de previsão, no instrumento convocatório, de critérios objetivos para acompanhamento da prova de conceito, bem como diligência para encaminhamento de informações adicionais (peças 10-13) .
Analisados os elementos apresentados (peças 23-45) , a unidade técnica conclui que, senão quanto à ausência da referida previsão editalícia, não devem prosperar as demais alegações da representante.
Assim, apresenta proposta nos seguintes termos (peça 47) :
"37.1.	conhecer da representação, satisfeitos os requisitos de admissibilidade constantes no art. 87, § 2º, da Lei 13.303/2016, c/c os arts. 235 e 237, VII, do Regimento Interno deste Tribunal, e no art. 103, § 1º, da Resolução - TCU 259/2014;
37.2.	no mérito, considerar a presente representação parcialmente procedente;
37.3.	dar ciência à Furnas Centrais Elétricas S.A, com fundamento no art. 9º, inciso I, da Resolução - TCU 315/2020, para que sejam adotadas medidas internas com vistas à prevenção de outras ocorrências semelhantes, sobre a ausência de critérios objetivos para acompanhamento, por eventuais empresas participantes interessadas, da prova de conceito, observada no edital do Pregão 162/2022, de forma a dar pleno cumprimento aos princípios do art. 31 da Lei 13.303/2016, em particular ao princípio da publicidade, e em conformidade com a jurisprudência deste Tribunal, a exemplo do enunciado do Acórdão 1984/2008-TCU-Plenário (relator: min. Aroldo Cedraz) ;
37.4.	informar à Furnas Centrais Elétricas S.A. e ao representante do acórdão que vier a ser proferido, destacando que o relatório e o voto que fundamentam a deliberação ora encaminhada podem ser acessados por meio do endereço eletrônico www.tcu.gov.br/acordaos;
37.5.	arquivar os presentes autos, nos termos art. 169, V, do Regimento Interno deste Tribunal."
Anuo à análise promovida, de modo que a adoto como minha razão de decidir, sem prejuízo de ajustar o encaminhamento proposto, consoante considerações adiante expostas.
Preenchidos os requisitos de admissibilidade previstos nos arts. 237, inciso VII e parágrafo único, do Regimento Interno do TCU c/c o art. 87, § 2º, da Lei 13.303/2016, cabe conhecer da representação.
Em que pese não haver menção, no instrumento convocatório, de critérios objetivos para acompanhamento da prova de conceito, por eventuais empresas participantes interessadas, Furnas demonstrou que, no caso concreto, foi viabilizado o acompanhamento de suas etapas por todos os licitantes interessados, em consonância com o princípio da publicidade, tendo a representante, inclusive, acompanhado os testes, cujo horário e local lhe foram informados por e-mail (peça 43) .
Quanto às demais supostas irregularidades alegadas, a Selog confirmou a improcedência e ressaltou que seis empresas participaram do certame, não houve desclassificação de licitante e a vencedora, Vision Net, apresentou o menor preço, R$ 1.530.000,00, negociado a R$ 1.527.084,00 (peça 9, p. 91) , equivalente a 60%, aproximadamente, do total estimado, demonstrando economicidade e razoável competitividade no procedimento licitatório.
Tenderia a acompanhar a proposta da unidade técnica de dar ciência sobre a ausência de critérios objetivos para acompanhamento da prova de conceito, todavia, cabe considerar que Furnas é subsidiária da Eletrobras, recentemente privatizada mediante capitalização.
Conforme registrado pelo Ministro Bruno Dantas no voto condutor do Acórdão 1470/2022-TCU-Plenário: "Em decorrência da recente oferta de ações para a capitalização da Eletrobras, iniciou-se nesta Corte, na sessão de 15 de junho de 2022, discussão acerca da jurisdição do TCU sobre a empresa durante e após este processo de transição" (vide Acórdão 1397/2022-TCU-Plenário - TC-Processo 004.708/2018-0, bem como o TC-Processo 012.515/2022-1) .
Considerando a constituição de processo para estudar a questão, bem como a constatação, nos presentes autos, de única falha formal e a não identificação de prejuízo ao certame examinado ou de possível dano ao erário, pondero suficiente o encaminhamento desta deliberação à Furnas para conhecimento.
	Ante o exposto, manifesto-me por que o Tribunal adote o Acórdão que ora submeto à deliberação deste Colegiado.
TCU, Sala das Sessões, em 23 de agosto de 2022.
AUGUSTO SHERMAN CAVALCANTI 
Relator